【裁判字號】    97,簡上,178
【裁判日期】    980115
【裁判案由】    遷讓房屋
【裁判全文】
臺灣高雄地方法院民事判決             97年度簡上字第178號
上  訴  人  乙○○
被上 訴 人  甲○○
上當事人間遷讓房屋事件，上訴人不服本院鳳山簡易庭民國97年
4 月29日97年度鳳簡字第697 號民事簡易判決，提起上訴，本院
於民國97年12月18日言詞辯論終結，判決如下：
    主  文
原判決廢棄。
被上訴人在第一審之訴駁回。
第一審及第二審訴訟費用新臺幣貳仟伍佰元由被上訴人負擔。
    事實及理由
一、被上訴人起訴主張：被上訴人甲○○於民國95年間向訴外人
    陳碧霞購買坐落高雄縣鳳山市○○段551-3 地號、應有部分
    36分之6 之土地及同段553-2 地號、應有部分60分之1 之土
    地（下稱系爭土地），暨其上門牌號碼為高雄縣鳳山市○○
    街177 巷10號未辦保存登記建物（下稱系爭建物），並於97
    年1 月28日辦妥土地所有權移轉登記。上訴人乙○○無合法
    權源而占用系爭建物，屢經被上訴人請求遷出，均置之不理
    。上訴人無權占有其所有物，爰依民法第767 條之規定提起
    本訴，聲明請求上訴人自系爭建物遷出並將系爭建物交與被
    上訴人。
二、上訴人則以：系爭建物為其父親鄭水吉於60多年前興建，鄭
    水吉死亡後由其繼承。其因積欠銀行信用卡消費款，於91年
    間將系爭土地借名登記在訴外人盧鴻霖名下，嗣於93年5 月
    間透過訴外人黃志統向訴外人鄭清標借款20萬元，黃志統稱
    須將系爭土地先登記予鄭清標，待清償後再登記回來，其遂
    將土地所有權狀及印鑑證明交付予黃志統。詎黃志統竟將系
    爭土地登記至自己名下，於95年5 月9 日再登記予訴外人陳
    碧霞，其於96年間向陳碧霞表示願意結清欠款，然遭陳碧霞
    拒絕，嗣陳碧霞並於97年1 月18日將系爭土地移轉登記予被
    上訴人，黃志統、陳碧霞所為已犯詐騙罪嫌，被上訴人有共
    謀詐欺之嫌，自非上開土地及系爭建物之真正所有權人等語
    ，資為抗辯。
三、原審經審理結果，准被上訴人全部請求。上訴人提起上訴，
    並聲明：原判決廢棄，被上訴人在第一審之訴駁回。被上訴
    人答辯聲明：上訴駁回。
四、兩造關於系爭土地原登記在盧鴻霖名下，於93年2 月12日移
    轉登記為黃志統所有，復於95年5 月9 日移轉登記至陳碧霞
    名下，陳碧霞則於97年1 月28日以買賣為原因將之移轉登記
    予被上訴人；又系爭建物為未辦保存登記建物，目前房屋稅
    納稅義務人為被上訴人，並由上訴人占有使用等情，均不爭
    執，並有系爭土地所有權狀、土地登記謄本各2 紙；97年1
    月25日高雄縣政府地方稅務局房屋稅籍證明書1 紙及高雄縣
    鳳山地政事務所民眾閱覽異動索引1 份在卷可稽（見原審卷
    第18 -23頁、本院卷第7-10頁），堪認上情屬實。唯一爭點
    ，在於被上訴人是否有請求上訴人遷出系爭建物之正當權源
    ？經查：
（一）按當事人主張有利於己之事實者，就其事實有舉證之責任
      ，民事訴訟法第277 條定有明文。又民事訴訟如係由原告
      主張權利者，應先由原告負舉證之責，若原告先不能舉證
      ，以證實自己主張之事實為真實，則被告就其抗辯事實即
      令不能舉證，或其所舉證據尚有疵累，亦應駁回原告之請
      求（最高法院17年上字第917 號判例參照）。
（二）本件被上訴人主張系爭土地及建物係於95年間向陳碧霞購
      買取得，系爭土地並於97年1 月28日辦妥土地所有權移轉
      登記一情，固為兩造所不爭。惟系爭建物係未辦理保存登
      記建物，被上訴人主張系爭建物係向黃志統購入取得，並
      以上訴人無權占有為原因，依民法第767 條之規定，請求
      上訴人應自系爭建物遷出並交付系爭建物。茲上訴人就被
      上訴人主張系爭建物為被上訴人所有或有事實上處分權一
      節，既予以否認，依上開舉證責任分配原則，自應由被上
      訴人就系爭建物為被上訴人所有或有事實上處分權此一有
      利於己之事實，負舉證責任。苟被上訴人未能舉證證明，
      即令上訴人就其抗辯有權占有使用系爭建物之事實不能舉
      證，或所舉證據尚有瑕疵，依上開判例意旨，仍應駁回被
      上訴人之請求。
（三）被上訴人主張系爭建物價購過程，係經由證人丙○○介紹
      向陳碧霞購買，當時曾至系爭建物勘查現狀，當時上訴人
      亦在場，並未表示意見一節，固經證人丙○○到庭證述「
      上訴人在過程中並沒有表示什麼意見，是上訴人叫陳碧霞
      到系爭建物家裡商談的」等語可佐（見本院卷97年11月26
      日準備程序筆錄）。惟當時上訴人仍在系爭建物居住，如
      系爭建物已轉手由他人取得，復又即將出售他人，如謂其
      在場均未表示無償租用、簽訂租約、擇期遷出或酌受補償
      等任何意見，顯然違反社會常情。再者，依卷附被上訴人
      所提出系爭建物買賣協議書之記載（見本院卷第60頁），
      向陳碧霞買受土地之協議部分第3 條規定，「將住在此地
      之人趕走完畢再付7 萬元」等詞；向黃志統買受系爭建物
      之協議部分第3 條亦明訂「…於土地、房屋辦理過戶移轉
      後5 日內，由賣方負責將占用人趨（按應係驅字之誤）逐
      並交付買方，否則願負法律責任」等詞，如上訴人確有在
      場或參與其事，豈可能於被上訴人買買協議書中為如此之
      記載？由此足見被上訴人購買系爭建物之過程，上訴人應
      無所悉，被上訴人所陳及證人丙○○上開證述，均無可採
      。
（四）又被上訴人以上開買賣協議書影本及系爭建物房屋稅籍證
      明書（見原審卷第23頁）為其合法取得系爭建物之憑證。
      惟買賣協議書部分，被上訴人僅提出影本，上訴人復否認
      為真，依民事訴訟法第357 條之規定，該私文書應由舉證
      人證其真正，被上訴人既未能證明，自不能採為有利於己
      之證據。次按未辦理所有權保存登記之建物，由出資建築
      之人，原始取得所有權，而房屋稅籍資料僅係主管機關對
      於房屋課徵稅捐之行政管理，房屋之納稅義務人依相關法
      規應負擔稅捐之人，非必為房屋所有權人，房屋稅籍證明
      書並不能執為房屋所有權之確切證明（最高法院40年台上
      字第126 號判例、70年台上字第3760號判例參照）。準此
      ，卷附系爭建物房屋稅籍證明書之納稅義務人欄之姓名固
      記載為被上訴人，但此充其量僅能證明其有繳納系爭建物
      房屋稅捐之事實，尚不能執為系爭建物權利人之佐證。
（五）綜上所述，上訴人陳稱系爭建物係其父親鄭水吉於60多年
      前起造興建，嗣因繼承而由其他共同繼承之兄弟姊妹8 人
      協議由上訴人居住，嗣因故遭黃志統將系爭建物及土地趁
      機登記為自己所有，侵吞入己一節，固未能舉出相當事證
      以供證明，然系爭建物係未辦理保存登記建物，該事實上
      處分權之移轉過程，亦即被上訴人合法取得系爭建物一節
      ，既不能舉證以實其說，依前引判例意旨及說明，被上訴
      人請求上訴人遷出並交付系爭建物，即乏所據。原審准許
      被上訴人之請求，而為上訴人敗訴之判決，尚有未洽，上
      訴人不服原審判決，提起上訴，求予廢棄改判，為有理由
      ，爰廢棄原判決，並駁回被上訴人在第一審之訴。
五、據上論結，本件上訴為有理由，依民事訴訟法第436 之1第3
    項、第450 條、第78條，判決如主文。
中    華    民    國    98    年    1     月    15    日
                  民事第三庭  審判長法  官  朱玲瑤
                                    法  官  劉惠娟
                                    法  官  李嘉益
以上證明與原本無異。
本件不得再上訴。
中    華    民    國    98    年    1     月    16    日
                                    書記官  王美玲


司法院資訊處製作；財團法人民間司法改革基金會備份。
